臺灣高等法院民事判決　　　　　　　 95年度上更(一)字第230號
上　訴　人　大陸工程股份有限公司
法定代理人　甲○○
訴訟代理人　毛英富律師
被上訴人　　光復大樓管理委員會
法定代理人　乙○○
訴訟代理人　陳昌羲律師
　　　　　　劉大新律師
上列當事人間請求返還共有物事件，上訴人對於中華民國93年2
月26日臺灣臺北地方法院91年度訴字第3842號第一審判決提起上
訴，經最高法院第一次發回更審，本院於96年4月17日言詞辯論
終結，判決如下：
    主  文
原判決除確定部分外，關於主文第三項「命上訴人給付被上訴人
新台幣柒拾陸萬柒仟壹佰零捌元本息，及自民國九十一年五月十
八日起至騰空返還第二項所示之系爭屋頂突出物止，按月給付被
上訴人新台幣肆萬貳仟元」部分，暨上開部分假執行之宣告，並
訴訟費用之裁判均廢棄。
上開廢棄部分，被上訴人在第一審之訴及假執行之聲請均駁回。
其餘上訴駁回。
第一、二審及發回前第三審訴訟費用除確定部分外，由被上訴人
負擔百分之二十九，餘由上訴人負擔。
    事實及理由
壹、程序方面：
    按訴之變更或追加，非經他造同意，不得為之。但民事訴訟
    法第255條第1項第2款至第6款情形，不在此限。訴狀送達後
    ，原告固不得將原訴變更或追加他訴，但如請求之基礎事實
    同一者、擴張或減縮應受判決事項之聲明者，不在此限，民
    事訴訟法第446條第1項及第255條第1項第2、3款分別定有明
    文。本件被上訴人於原審起訴聲明第三項為：「三、被告大
    陸工程股份有限公司（即上訴人，下稱大陸工程公司）應給
    付前項全體共有人新台幣（下同）264萬元，及自起訴狀繕
    本送達翌日起至清償日止按年息百分之5計算之利息」；第
    四項為：「四、大陸工程公司應自起訴狀繕本送達翌日起至
    第二項建物返還之日止，按月給付全體共有人4萬4,000元」
    （見原審91年度北調字卷109號卷內所附之起訴狀）。嗣於
    原審言詞辯論時，先於民國92年11月11日將上開二項聲明減
    縮為：第三項「三、大陸工程公司應給付前項全體共有人
    252萬元，及自起訴狀繕本送達翌日起至清償日止，按年息
    百分之5計算之利息」；第四項：「四、大陸工程公司應自
    起訴狀繕本送達翌日起，至第二項建物返還之日止，按月給
    付全體共有人4萬2,000元」（見原審卷(一)第286頁之筆錄、
    第290頁之書狀）。再於92年11月27日變更第三、四項聲明
    中「應給付全體共有人」部分為「應給付原告（即被上訴人
    ）」（見原審卷(二)第17、18頁之書狀，當事人誤植變更第二
    、四項聲明），惟上訴人表示不同意被上訴人為上開訴之變
    更（見原審卷(二)第49頁之答辯狀）。嗣被上訴人於本院前審
    言詞辯論時即94年6月15日，另追加依公寓大廈管理條例（
    下稱管理條例）第22條第1項規定為請求（見本院上字卷第
    155頁之筆錄、第158頁之辯論狀）。經查，兩造間係因無權
    占有，而請求返還共有物及受有相當租金之不當利益之爭議
    ，致衍生本件之訴訟，被上訴人請求之基礎事實同一及減縮
    並變更應受判決事項之聲明，依民事訴訟法第446條第1項、
    第255條第1項第2款、第3款之規定，被上訴人上開減縮及變
    更部分之請求，程序自屬合法。合先敘明。
貳、實體方面：
一、本件被上訴人主張：
    (一)坐落臺北市○○區○○路1小段4地號土地上建物即門牌號
      碼為臺北市○○○路○段310、312、320、330號及臺北市
      ○○○路238號（下稱光復大樓）之全體區分所有權人成
      立「光復大樓管理委員會」，業經臺北市政府於民國89年
      7月21日同意備查。光復大樓之屋頂突出物係供共同使用
      ，並登記為全體區分所有權人共有，上訴人僅為光復大樓
      區分所有權人之一，未經其他區分所有權人全體之同意，
      擅將屋頂突出物第一層（下稱系爭屋頂突出物）出租予原
      審共同被告永安租賃股份有限公司（下稱永安公司）、商
      祺股份有限公司（下稱商祺公司）使用，為侵害他共有人
      之權利，應返還系爭屋頂突出物與全體共有人並賠償損害
      。上訴人於超出其應有部分出租系爭屋頂突出物收取租金
      ，係無法律上原因而受利益，致他人受有損害，另成立不
      當得利。上開損害金或不當得利以系爭屋頂突出物每月收
      取之租金4萬2,000元計算，自起訴之日往前推算5年共計
      為252萬元。
    (二)伊為光復大樓之全體區分所有權人成立「光復大樓管理委
      員會」，業經臺北市政府於89年7月21日同意備查，則伊
      自屬有當事人能力。另伊之管理委員業於92年4月11日辦
      理改選，選任乙○○等11名管理委員並仍由乙○○擔任主
      任委員，至此次改選前伊之管理委員任期雖已屆滿而未改
      選，惟依管理條例第27條第4項規定，應認彼等任期延長
      至選出新任管理委員就任時止，並非當然失效。另伊是否
      為依管理條例所訂程序成立之合法管理委員，此與伊之管
      理委員於任期屆滿是否辦理改選間，係屬二事，則上訴人
      以管理委員屆期未改選，而認伊未具當事人能力云云，自
      屬無稽。
    (三)又伊雖非光復大樓之共有人之一，惟依光復大樓規約（下
      稱規約）第5、12、48條等規定，光復大樓之各共有人就
      光復大樓之共用部分係授權伊管理，則伊就上訴人無權占
      用大樓共用部分之屋頂突出物，自得請求返還共有物。且
      依管理條例第9條第2項規定：住戶對共用部分之使用應依
      其設置目的及通常使用方法為之，至住戶違反上項規定者
      ，依同條第4項規定，管理委員會應予制止，並得按其性
      質請求各該主管機關或訴請法院為必要之處置，如有損害
      並得請求損害賠償。再依同條例第22條第1項第3款之規定
      ，住戶如有違反法令或規約情節重大者，管理委員會得促
      其改善，於三個月內未改善者管理委員會得依區分所有權
      人會議之決議，訴請法院強制其遷離。故上訴人無權占有
      系爭屋頂突出物，伊自得本得請求法院為必要處置並得請
      求損害賠償，自無當事人不適格問題。
    (四)伊係89年間由光復大樓前、後棟二個管理委員會所合併為
      一個管理委員會，上訴人所提於70年間成立之和解筆錄所
      列之「光復大樓管理委員會」係指前棟管理委員會，並非
      被上訴人。前棟管理委員會未得全體區分所有權人授權，
      即逕將屬於全體區分所有權人共有之系爭屋頂突出物與上
      訴人達成和解，對伊不生效力。又光復大樓使用執照上對
      於屋頂突出部分之記載，僅為公法上建築管理使用之限制
      ，與私法上產權之歸屬無關，系爭屋頂突出物應屬於全體
      區分所有權人共有。至上訴人提出之光復大樓預購合約書
      ，伊否認其為真正，縱為真正，該合約之當事人僅為上訴
      人與訴外人中華工程股份有限公司，並非全體區分所有權
      人，上訴人亦未舉證證明全體區分所有權人均知悉上開預
      購合約書之內容，則依大法官會議釋字第349號解釋，自
      不得執此預購合約書拘束伊。另上訴人所提出之房屋稅繳
      款書並不能證明繳款書上所記載之忠孝東路四段330號「
      地下」或「公共設施」乃指系爭屋頂突出物而言，自不足
      為其有利之證明等情，爰依規約第5、12、48條、管理條
      例第9條第2項、第4項、第22條第1項第3款、民法第767、
      821條、184條第1項前段、179條第1項前段條等規定，求
      為命：(一)永安公司、商祺公司應自坐落臺北市○○區○○
      段1小段第4地號土地上如附圖所示Ａ、Ｂ部分即門牌號碼
      臺北市○○○路○段320號面積為144.83及12.24平方公尺
      之屋頂突出物第一層遷出並返還予全體共有人。(二)大陸工
      程公司應將坐落臺北市○○區○○段1小段第4地號土地上
      如附圖所示Ａ、Ｂ部分即門牌號碼臺北市○○○路○段320
      號面積為144.83及12.24平方公尺突出物第一層騰空並返
      還予全體共有人。(三)大陸工程公司應給付被上訴人252萬
      元及自起訴狀繕本送達翌日起，至清償日止，按年息百分
      之5計算之利息。(四)大陸工程公司應自起訴狀繕本送達翌
      日起至騰空返還第(二)項建物之日止，按月給付被上訴人4
      萬2,000元之判決（原審判命：(一)永安公司應自坐落臺北
      市○○區○○段1小段第4地號土地上如附圖所示Ａ、Ｂ部
      分即門牌號碼臺北市○○○路○段320號面積為144.83及
      12.24平方公尺之屋頂突出物第一層遷出並返還予全體共
      有人。(二)大陸工程公司應將坐落臺北市○○區○○段1小
      段第4地號土地上如附圖所示Ａ、Ｂ部分即門牌號碼臺北
      市○○○路○段320號面積為144.83及12.24平方公尺之屋
      頂突出物第一層騰空並返還予全體共有人。(三)大陸工程公
      司應給付被上訴人76萬7,108元，及自91年5月18日起至清
      償日止，按年息百分之5計算之利息；及自91年5月18日起
      至騰空返還第(二)項所示之系爭屋頂突出物止，按月給付被
      上訴人4萬2,000元。而駁回被上訴人其餘之請求。原審被
      告永安公司及上訴人對其敗訴部分聲明不服，提起上訴，
      被上訴人於本院前審程序中撤回對永安公司之請求，並經
      永安公司之同意《見本院上字卷第156、157頁之筆錄》；
      而對其敗訴部分未聲明不服而確定。經本院前審判決駁回
      上訴人之上訴，上訴人不服，上訴第三審，經最高法院廢
      棄發回。又被上訴人追加丙○○為被上訴人部分，另以裁
      定駁回）。並答辯聲明：上訴駁回。
二、上訴人則以：
    (一)被上訴人無當事人能力：
      被上訴人管理委員會於89年1月14日由光復大樓第一次區
      分所有權人會議推選組成，任期屆滿後並未經區分所有權
      人會議改選，被上訴人非依管理條例所定程序成立，而於
      91年提起本件訴訟，顯然起訴時為無當事人能力。
    (二)被上訴人係當事人不適格:
      被上訴人之請求權基礎係民法第767條、第821條，惟物上
      請求權以所有人始得行使之，被上訴人非所有人，不得主
      張物上請求權，其當事人不適格。況依光復大樓規約第40
      條被上訴人應執行之職務不包括本件訴訟標的事件，本件
      應經區分所有權會重新決議後使得為之，此觀規約第32條
      第6、7項之規定自明，惟被上訴人未提出相關之區分所有
      權人會議，其顯未經授權。
    (三)本件訴訟應為本院70年上字第104號和解筆錄效力所及：
      本件已於70年1月23日於本院達成訴訟上和解，與確定判
      決有同一效力，而依該和解筆錄第1條第(一)項內容所載，
      屋頂突出物13、14、15樓由伊免費使用，本件為前訴訟既
      判力所及，依民事訴訟法第400條規定，被上訴人不得更
      行起訴。且雖光復大樓全體區分所有權人已組成單一管理
      委員會，惟實際上仍區分前、後棟管委會獨自管理運作，
      則依上開和解筆錄效力，系爭屋頂突出物係由伊免費使用
      ，被上訴人依繼受法理自應承受該效力。
    (四)上訴人就系爭屋頂突出物具專用權：
      伊為光復大樓之起造人，而光復大樓使用執照並無屋頂突
      出物供共用之記載，該屋頂突出物之所有權應屬於伊所有
      。且依光復大樓預購買賣合約書約定，將光復大樓屋頂及
      地下室並列歸伊分管，則系爭屋頂突出物自包括上開伊分
      管部分，足證伊已取得系爭屋頂突出物之專用權。被上訴
      人認定屋頂突出物為公設並享有持分產權及其所受損害之
      計算依據等事實，自應負舉證責任。退步言，依光復大樓
      之預購合約、前開和解筆錄觀之，系爭屋頂突出物業已分
      管而由伊免費使用。
    (五)本件應為抵銷部分：
      依規約第42條第2項管理費用之用途稅捐及其徵收之稅賦
      ，而自建物辦理第1次總登記起本件標的物之房屋稅金、
      管理費等稅費均係由伊代為繳付，茲與被上訴人請求返還
      不當得利之金額主張抵銷等語，資為抗辯。並上訴聲明：
      (一)原判決不利上訴人部分廢棄。(二)上開廢棄部分，被上訴
      人在第一審之訴及假執行之聲請均駁回。
三、兩造不爭執事項：
    (一)光復大樓之集合式住宅辦公大樓係由門牌號碼如附表所示
      之118戶組成，其基地地號為臺北市○○段851之4、853、
      854、855之2、818之99、823之4、823之5、823之6號（現
      為臺北市○○區○○段1小段第4地號），上訴人為編號第
      16號之312號房屋之所有人。
    (二)光復大樓區分所有權人於89年1月24日以前，分別組成二
      個管理委員會，前棟住戶即門牌號碼310號（1至12樓）、
      320號（1至12樓）、330號地上1樓及地下室，共26戶，組
      成一個管理委員會（下稱前棟管委會）。其餘後棟住戶亦
      組成一個管理委員會（下稱後棟管委會）。嗣84年間公寓
      大廈管理條例施行後，二個管理委員會無法向臺北市政府
      申請組織登記，故於89年1月24日召集區分所有權人會議
      ，重新組成一個管理委員會（即被上訴人）。
    (三)臺北市○○區○○路1小段第4地號上如附圖所示A部分即
      門牌號碼臺北市○○○路○段320號12樓屋頂平台上之屋頂
      突出物，面積144.83平方公尺（建號：1046號），為區分
      所有權人共有；B部分面積12.24平方公尺未辦理保存登記
      ，為上訴人所興建，系爭屋頂突出物係在前棟住戶之屋頂
      平台上（分別為13樓、14樓、15樓，被上訴人僅就第1層
      即13樓為請求），在89年1月24日重新組成一個管理委員
      會前，係由前棟管委會管理等事實，為兩造所不爭執（見
      本院上更(一)卷第15頁、第130頁之筆錄），且有光復大樓
      使用執照、光復大樓管理委員組織申請報備資料、光復大
      樓區分所有權人名冊、臺北市大安地政事務所92年3月26
      日北市大地2字第09230333200號函附之土地複丈成果圖、
      系爭屋頂突出物照片2張可證（見原審卷(一)第35頁、第51
      頁至66頁、第196頁至第198頁、第218、219頁），堪信為
      真實。
四、本件經依民事訴訟法第463條準用同法第270條之1第1項第3
    款規定，整理並協議簡化爭點後，兩造同意就本院96年4月
    17日準備程序中，兩造協議簡化之爭點為辯論範圍。兩造之
    爭執點為：(一)被上訴人是否有當事人能力？被上訴人提起本
    件訴訟是否當事人適格？(二)本件訴訟是否為本院70年上字第
    104號和解之既判力所及？(三)上訴人是否無權占有使用系爭
    屋頂突出物？上訴人系爭屋頂突出物是否取得專用權？(四)如
    附圖所示A部分面積144.83平方公尺，B部分面積12.24平方
    公尺之標的物有無主物與從物之關係？(五)預購合約（見原審
    卷(一)第199頁至第204頁）第8條中「屋頂及地下室等甲方不
    主張任何權利」，其中「屋頂」是否包括屋頂突出物而非僅
    限於屋頂平台？(六)本件當事人間就系爭屋頂突出物，是否有
    分管協議？（見本院上更(一)卷第131頁之筆錄）。茲分述如
    下：
    (一)上訴人主張被上訴人之法定代理人乙○○因任期屆滿後未
      經改選，被上訴人非依管理條例所定程序成立，則於91年
      提起本件訴訟，為無當事人能力。且被上訴人非光復大樓
      共有人，被上訴人應執行之職務本不包括本件訴訟事件，
      亦未經區分所有權人會議授權，為當事人不適格云云。惟
      經查：
      1.按公寓大廈應成立管理委員會，或推選管理負責人。區
        分所有權人之決議，除規約另有規定外，應有區分所有
        權人2/3以上及其區分所有權比例合計2/3以上出席，以
        出席人數3/4以上及其區分所有權比例占出席人數區分
        所有權3/4以上之同意行之，管理條例第29條第1項、第
        31條第1項定有明文。惟此會議決議，如有瑕疵，其效
        力如何，同條例並無規定，依該條例第1條第2項規定，
        應適用其他法令之規定。
      2.次按公寓大廈區分所有權人會議，類似社團法人之總會
        ，為意思機關。是區分所有權人會議其程序或決議有瑕
        疵時，自可類推適用民法第56條之規定。又總會之召集
        程序或決議方法違反法令或章程時，社員得於3個月內
        請求撤銷其決議，但出席社員對於召集程序或決議方法
        未當場表示異議者，不在此限，總會決議之內容違反法
        令或章程者無效，民法第56條定有明文，依此，如主張
        區分所有權人會議，出席人數不足法定人數，或出席者
        之所有權應有部分合計未達法定比例者，均係決議方法
        之違法，並非決議內容之違法（最高法院63年台上字第
        965號判例參照）。如有上述情形，各區分所有權人自
        應依前揭法律之規定，得於決議後3個月內請求法院撤
        銷其決議。該項決議，在未經法院撤銷之前，各區分所
        有權人，均自不得主張該決議係無效。至上訴人另提本
        院88年法律問題座談會決議，主張被上訴人未依公寓大
        廈管理條例第27條及規約辦理管理委員會改選及成立，
        故無當事人能力云云。惟上開本院法律問題座談會決議
        所述，係管理委員會未依法選任，與本件已合法選任而
        屆期尚未改選之情形不同，併此敘明。
      3.查光復大樓區分所有權人於89年1月24日以前，分別組
        成二個管理委員會，前棟住戶即門牌號碼310號（1至12
        樓）、320號（1至12樓）、330號地上1樓及地下室，共
        26戶，組成一個管理委員會（下稱前棟管委會）。其餘
        後棟住戶亦組成一個管理委員會（下稱後棟管委會）。
        嗣84年間公寓大廈管理條例施行後，二個管理委員會無
        法向臺北市政府申請組織登記，故於89年1月24日召集
        區分所有權人會議，重新組成一個管理委員會（即被上
        訴人）事實，為兩造所不爭執，且有向臺北市政府辦理
        登記，有臺北市政府核准設立登記函及區分所有權人名
        冊、區分所有權人會議紀錄可證（見原審卷(一)第52至第
        134頁）。又迄今該項決議並未有區分所有權人向法院
        請求撤銷之，且業經3個月得請求撤銷之除斥期間，故
        應認該項區分所有權人決議係有效成立。則光復大樓管
        理委員會已向臺北市政府報備成立核准在案，依管理條
        例第38條之規定，具有當事人能力。又被上訴人之法定
        代理人即主任管理委員乙○○係經92年4月11日區分所
        有權人會議重新改選產生之主任管理委員，亦有該次區
        分所有權人會議紀錄（原審卷(一)第244、245頁），乙○
        ○雖於89年1月14日當選主任管理委員後，於任期1年屆
        滿而未改選，惟參酌公寓大廈管理條例第27條第4項規
        定，應認管理委員之任期延長至選出新任管理委員就任
        時止，並非當然失效，嗣其於92年4月11日區分所有權
        人會議中仍再度當選主任委員，其代表光復大樓委員會
        提起本件訴訟，法定代表權自屬合法。
      4.末按，公寓大廈之管理委員會依管理條例第3條第9款之
        規定，係指為執行區分所有權人會議決議事項暨公寓大
        廈管理維護工作，由區分所有權人選任住戶若干人為管
        理委員所設立之組織。再參同條例第10條第2項前段關
        於公用部分管理等規定、及第36條對其職務所為之規定
        ，足見管理委員會之職權在執行區分所有權人會議決議
        事項及公寓大廈管理維護工作，而其得提起訴訟者亦必
        與此有關，且該條例第6條第3項、第9條第4項、第14條
        第1項、第20條第2項、第21條、第22第1項、第2項並定
        有管理委員會得提起訴訟之規定，即屬管理委員會依法
        為區分所有權人有職務上事務之訴訟權能。又當事人適
        格，係指當事人就具體特定之訴訟，得以自己之名義為
        原告或被告，而受為訴訟標的法律關係之本案判決之資
        格而言。故在給付之訴，若原告主張其為訴訟標的法律
        關係之權利主體，他造為訴訟標的法律關係之義務主體
        ，其當事人即為適格。至原告是否確為權利人，被告是
        否確為義務人，乃為訴訟標的法律關係之要件是否具備
        ，即訴訟實體上有無理由之問題，並非當事人適格之欠
        缺（最高法院93年度台上字第382判決意旨參照）。
      5.復查被上訴人主張伊雖非光復大樓之共有人之一，惟依
        規約第5、12、48條、管理條例第9條第2、4項、同條例
        第22條第1項第3款規定，光復大樓之各共有人就光復大
        樓之共用部分係授權伊管理，則伊就上訴人無權占用大
        樓共用部分之屋頂突出物，有權訴請上訴人返還共有部
        分，並給付相當於租金之不當得利或損害賠償，而依民
        法第767條、第821條、第184條第1項前段、第179條第1
        項前段規定，聲明上訴人應返還共有部分予全體共有人
        、上訴人應給付被上訴人252萬元及按月給付被上訴人4
        萬2,000元本息及均自起訴狀繕本送達翌日時起之法定
        遲延利息（見原審北調字卷之起訴狀、原審卷(一)第290
        、291頁之書狀、原審卷(二)第17、18頁之辯論狀、本院
        前審卷第158頁之辯論狀、本院上更(一)卷第15頁之筆錄
        ）。揆諸上開說明，當事人間因上訴人就共有物公用部
        分擅自出租爭議，衍生本件訴訟，被上訴人主張經係授
        權而訴請上訴人返還共有物予實體權利人即全體共有人
        聲明部分，以制止上訴人擅自出租公用部分行為，依管
        理條例第9條第4項規定，核屬被上訴人得訴請法院為必
        要之處置範疇，無當事人不適格問題。而被上訴人訴請
        上訴人為損害賠償或不當得利金錢給付部分，既被上訴
        人非共有人之一，則該金錢債權債務關係亦非以被上訴
        人為實體權利義務歸屬主體，非屬管理事項，自不得聲
        明以被上訴人為受領該金錢之給付，應有住戶自行請求
        。是被上訴人主張上訴人應返還共有物予全體共有人部
        分聲明，自屬正當；而主張依民法第184條第1項前段、
        及第179條第1項前段上訴人應給付被上訴人252萬元及
        按月給付4萬2,000元部分聲明，當事人適格尚有欠缺。
    (二)上訴人主張本件訴訟應為本院70年度上字第104號和解之
      既判力所及，被上訴人自不得提起本件訴訟云云。惟查：
      1.按訴訟法上謂一事不再理之原則，係指同一事件已有確
        定之終局判決者而言。而所謂同一事件，必同一當事人
        就同一法律關係而為同一之請求，若此三者有一不同，
        即不得謂為同一事件，自不受確定判決之拘束（最高法
        院19年上字278判例參照）。
      2.查光復大樓區分所有權人於89年1月24日以前，分別組
        成二個管理委員會，前棟住戶即門牌號碼310號（1至12
        樓）、320號（1至12樓）、330號地上1樓及地下室，共
        26戶，組成前棟管委會。其餘後棟住戶亦組成後棟管委
        會。嗣84年間公寓大廈管理條例施行後，二個管理委員
        會無法向臺北市政府申請組織登記，故於89年1月24日
        召集區分所有權人會議，重新組成一個管理委員會（即
        被上訴人）之事實，為兩造所不爭執。則光復大樓於89
        年1月24日以前係由2個管理委員會即前棟與後棟管理委
        員會各自獨立運作。系爭屋頂突出物雖坐落在前棟大樓
        樓頂，但前、後兩棟管理委員會從未就該系爭屋頂突出
        物及其他共有部分成立任何口頭或書面之分管約定，且
        系爭屋頂突出物係前、後棟全體區分所有權人所共有，
        為共同使用部分，此有光復大樓登記謄本可證（見原審
        北調字卷之建物登記謄本）。則被上訴人為89年1月24
        日依管理條例之規定，召開前後棟共118戶，由全體區
        分所有權人組織成立。再參上訴人亦自述：「屋頂突出
        物是位在前棟的屋頂，之前也是由前棟管理委員會對被
        告（即上訴人）訴訟，所以我們認為前棟的屋頂包含屋
        頂突出物應該是由前棟的管理委員會來處理。」（見原
        審卷(二)第72頁之筆錄）等情，足認與上開前、後棟管委
        會非屬同一，本院70年上字第104號訴訟中之當事人「
        光復大樓管理委員會」實為前棟26戶住戶所組成之前棟
        管理委員會，與本件被上訴人實並非同一。揆諸前揭判
        例，被上訴人提起本件訴訟自無違反一事不再理之原則
        。
      3.次按民事訴訟法第401條第1項所稱之繼受人，有一般繼
        受人與特定繼受人之別，前者指自然人死亡之或法人消
        滅時，包括的繼受其權利義務者而言。前棟管理委員會
        既非自然人亦非依法設立組織之法人，自非所謂之一般
        繼受人可言。系爭屋頂突出物自始即為全體區分所有權
        人所共有，被上訴人並非特定訴訟標的物之受讓人，且
        被上訴人提起本件訴訟，係依據84年6月28日公布實施
        之公寓大廈管理條例規定以及89年經報備核准之該大樓
        規約之約定，非源自70年間之前棟管理委員會，被上訴
        人並非該訴訟標的法律關係之特定繼受人，自無民事訴
        訟法第401條第1項適用之餘地。
      4.又被上訴人係依法成立之公寓大廈管理委員會，茲為執
        行區分所有權人會議決議事項暨公寓大廈管理維護工作
        之公益目的，始賦與其有法定職權及訴訟上當事人能力
        。惟其仍非一權利主體，核與公司法所稱之公司乃以營
        利為目的並具有獨立法人人格，兩者在性質上截然不同
        ，故本件自無比附援引公司法相關規定之餘地。是上訴
        人主張本件依公司法第75條及第319條合併承受之法理
        ，被上訴人應受前開70年間訴訟上和解效力之拘束云云
        ，自無可採。
    (三)上訴人主張伊就系爭屋頂突出物為起造人，且自始未將系
      爭屋頂突出物交付大樓用，係具專用權而為有權占有云云
      。惟查：
      1.按公寓大廈屋頂平台本身係為維護建築之安全與外觀，
        其功能供遮風避雨，或供架設大樓之天線、水塔使用，
        緊急時可供全體大樓住戶避難逃生之用，對住戶使用有
        莫大助益，屬公寓大廈之共用部分，依民法第799條規
        定應推定為大樓各區分所有人共有。又各區分所有人得
        按其應有部分，對於屋頂突出物之全部，有使用、收益
        之權，其處分、變更、及設定負擔，應得共有人全體之
        同意，亦應由共有人共同管理之，民法第818條、第819
        條第2項、第820條定有明文。
      2.查依光復大樓之建築物登記簿謄本上登記：「大安區○
        ○段○○段1046號建號、共同使用部分：……屋頂突出
        物」（見原審北調字卷原證二）。再參酌系爭屋頂突出
        物現場照片（見原審卷(一)第35頁），足認系爭屋頂突出
        物係建築於光復大樓12樓之屋頂平台上，而該屋頂平台
        上有供光復大樓管線用之事實。故系爭屋頂突出物之所
        有權應屬光復大樓全體區分所有權人共有，且已為大樓
        公共之用。雖依光復大樓使用執照上之記載（原審卷(一)
        第196、197頁），該起造人為上訴人，惟吾國民法物權
        採登記生效要件主義，既已登記為共同使用部分，則屬
        全體各區分所有權人共有，自不得以其無交付系爭屋頂
        突出物予大樓使用，而認上訴人對於系爭屋頂突出物具
        所有權而為有權占有。再按「公寓大廈周圍上下、外牆
        面、樓頂平台及防空避難室非依法令規定，並經區分所
        有權人會議之決議，不得有變更構造、顏色、使用目的
        、設置廣告物或其他類似之行為，公寓大廈管理條例第
         8條第1項定有明文。是關於在大樓屋頂平台設置廣告
        物之行為，除須合於法令規定外，並應經區分所有權人
        會議之同意，始得對抗區分所有權人（最高法院91年度
        台上字第405號判決要旨參照）。上訴人既無法提出已
        經區分所有權人會議之決議，而得使用系爭屋頂突出物
        ，且系爭屋頂突出物依建物登記謄本記載係「共同使用
        」，是上訴人主張伊就系爭屋頂突出物具有專用權，而
        為有權占有云云，自不足取。
      3.又上訴人雖主張依光復大樓預購合約第8條（見原審卷
        (一)第200頁）約定，已將系爭屋頂突出物免費予伊使用
        ，而該預購契約即為與承購戶簽訂之買賣契約，則伊就
        系爭屋頂突出物已取得專用權云云。惟依上訴人所提上
        開光復大樓預購合約所示：「立合約人：中華工程股份
        有限公司（下稱中華工程公司）、大陸工程股份有限公
        司（即上訴人）」（見原審卷(一)第197頁之合約），足
        認該合約當事人非為本件兩造當事人或上訴人與全體區
        分所有權人，則自不得以此債權關係拘束被上訴人或光
        復大樓全體區分所有權人。況上訴人自始未能提出其餘
        各樓層原始承購戶之買賣契約，尚難遽認光復大樓買賣
        契約亦有上開預購合約第8條約定，均同意由上訴人保
        留屋頂平台之專用權。
      4.次按，建築公司於出售公寓大廈之各層樓時，如於買賣
        契約中明定屋頂平台、或屋頂突出物之專用權屬於頂樓
        住戶或特定樓層之住戶，或者建築公司本身，而與該特
        定住戶簽訂買賣契約時，該項約定之效力是否及於其他
        各樓層之住戶，茲因此項專用權之約定，係涉及共用部
        分使用方法之約定，屬共有物管理之範疇，應由全體共
        有人協議為之。建設公司或其他原始讓售人不能以當事
        人之資格將屋頂突出物之專用權與房屋一併讓售。另如
        建商保留頂樓屋頂突出物之專用權，僅出售各樓層之區
        分所有權時，建商係各別與各樓層之買受人簽訂買賣契
        約（並非各樓層區分所有權人間共同簽訂同一份之買賣
        契約），此時各樓層之區分所有權人係明知此情形而購
        買，則可視為各樓層之買受人彼此間有默示承諾，可拘
        束各樓層之買受人。然此一分管約定，對於繼受區分所
        有建物之人，依司法院釋字第349號解釋意旨：「最高
        法院48年度台上字第1065號判例，認為『共有人於與其
        他共有人訂立共有物分割或分管之特約後，縱將其應有
        部分讓與第三人，其分割或分管契約，對於受讓人仍繼
        續存在』，就維持法律秩序之安定性而言，固有其必要
        ，惟應有部分之受讓人若不知悉有分管契約，亦無可得
        而知之情形下，受讓人仍受讓與人所訂分管契約之拘束
        ，有使善意第三人受不測損害之虞，與憲法保障人民財
        產權之意旨有違，首開判例在此範圍內嗣後應不再援用
        。至建築物為區分所有，其法定空地應如何使用，是否
        共有共用或共有專用，以及該部分讓與之效力如何，應
        儘速立法加以規範，併此說明」，足見限制在繼受人明
        知或可得而知之情形下，始應受拘束，除此之外，則不
        受拘束。
      5.上訴人所提原始之買賣契約，係由上訴人與中華工程公
        司於66年6月間簽訂之買賣契約書，於買賣契約書第8條
        ：「公共權益：甲方（指買受人中華工程公司）承諾乙
        方（指上訴人）所建之大樓，除甲方所承購部分及公用
        部分外，如屋頂及地下室等，甲方不得主張任何權利，
        均由乙方全權處理，並得由乙方讓與第三者使用，甲方
        絕異議。」（見原審卷(一)第200頁之合約），足證係中
        華工程公司與上訴人就屋頂平台之使用為專用權之約定
        ，尚不論此份買賣契約書是否為真正，縱為真正，因除
        此份買賣契約書外，揆諸上開說明，上訴人並不能提出
        其餘各樓層原始承購戶，均同意由建商即上訴人保留屋
        頂平台之專用權，故僅以此份買賣契約書，並不能拘束
        其餘各樓層之住戶及其繼受人，自亦無法拘束被上訴人
        。則上訴人並未取得屋頂平台或系爭屋頂突出物之專用
        權。
      6.又屋頂突出物之使用，應按原來的之用途使用，未經全
        體區分所有人之協議，不得為特別之利用；各區分所有
        權人對於屋頂突出物之特定部分占用收益，須徵得區分
        所有權人全體之同意，如未經其他區分所有人之同意，
        而就屋頂突出物之全部或一部任意占有收益，即屬侵害
        其他區分所有人之權利，他區分所有人得本於所有權請
        求除去其侵害。綜上，上訴人並無占有使用系爭屋頂突
        出物之權利，其未經全體區分所有權人之同意，擅自將
        系爭屋頂突出物出租予永安公司使用，係屬違反對該共
        用部分設置目的及通常使用方法。則被上訴人自得依管
        理條約第9條第3、4項，為依管理委員會職權範圍事項
        ，主張上訴人為無權占有，請求上訴人應將系爭屋頂突
        出物謄空並返還予全體共有人，自屬有據。是上訴人主
        張伊就系爭屋頂突出物具專用權為有權占有云云，自不
        足採。
    (四)上訴人主張如附圖所示Ｂ部分面積12.24平方公尺非為Ａ
      部分面積144.83平方公尺之從物云云。惟查：按從物雖非
      主物之成分，惟在客觀上應有輔以主物經濟目的之用，具
      恆久之功能關連性，而居於從屬關係者。查依系爭屋頂突
      出物現場照片（原審卷(一)第35頁）所示，系爭屋頂突出物
      如附圖所示Ｂ部分面積12.24平方公尺為Ａ部分面積
      144.83平方公尺之從物，該Ｂ部分係以透明玻璃搭建，此
      一部分係13樓電梯出口欲進入第1層屋頂突出物之走道，
      再往屋頂平台突出搭建而成，以增加走道之採光及寬敞度
      。揆諸上開說明，足認Ｂ部分應屬Ａ部分之從物。
    (五)上訴人主張預購合約（見原審卷(一)第200頁）第8條中「屋
      頂及地下室等甲方不主張任何權利」，其中「屋頂」包括
      屋頂突出物而非僅限於屋頂平台等語。經查：
      依上訴人所提預購合約第8條約定：「公共權益：甲方（
      即買受人中華工程公司）承諾乙方（即上訴人）所建之大
      樓，除甲方所承購部分及公用部分外，如屋頂及地下室等
      ，甲方不得主張任何權利，均由乙方全權處理，並得由乙
      方讓與第三者使用，甲方絕異議」（見原審卷(一)第200頁
      之合約），足認該約定係以中華工程公司所承購部分及公
      用部分外之公共權益部分，上訴人始得為全權處理。則依
      光復大樓之建築物登記簿謄本上登記：「大安區○○段○
      ○段1046號建號、共同使用部分：……屋頂突出物」（見
      原審北調字卷原證二）。又依臺北市大安地政事務所測量
      複丈系爭屋頂突出物成果圖所示：「標示：Ａ……備註：
      已登記為共同使用」（見原審卷(一)第219頁之複丈成果圖
      ），足認光復大樓屋頂突出物於該大樓建築完成時，已登
      記為共同使用之公用部分，即屬該大樓全體區分所有權人
      共有所有權之範圍，則縱上訴人依上開預購合約第8條所
      得全權處理之部分，自應不包括已由區分所有人承購之屋
      頂突出物部分。是上訴人所為上開主張自不足取。
    (六)上訴人主張本件當事人間就系爭屋頂突出物，已有分管協
      議云云。惟查：
      承前所述，被上訴人非為本院70年度上字第104號和解之
      效力所及，被上訴人提起本件訴訟，自無違背一事不再理
      原則，而系爭屋頂突出物所有權為光復全體區分所有權人
      共有並為共同使用，原前、後棟管理委員會亦從未對前棟
      共用部分為分管協議，被上訴人亦自無受上開本院70年度
      上字第104號和解中之前棟管委會與上訴人之分管協議所
      拘束。又上訴人尚不得以系爭屋頂突出物為起造人，自始
      未將系爭屋頂突出物交付大樓共用，而以僅具債權效力之
      預購合約約定認其具專用權而為有權占有。況上訴人自始
      未提出與被上訴人或其餘區分所有權人間具系爭屋頂突出
      物之分管協議，以實其說。是上訴人抗辯本件當事人就系
      爭屋頂突出物已有分管協議云云，自不足採。
五、綜上所述，被上訴人主張上訴人無權占有使用系爭公用屋頂
    突出物，侵害其他區分所有權人之共有權，依規約第5、12
    、48條、管理條例第9條第2項、第4項、第22條第1項第3款
    、民法第767、821條，請求上訴人應將坐落臺北市○○區○
    ○段1小段第4地號土地上如附圖所示Ａ、Ｂ部分即門牌號碼
    臺北市○○○路○段320號面積為144.83及12.24平方公尺突
    出物第一層騰空並返還予全體共有人部分，以制止其擅自出
    租行為，自屬正當。應予准許。從而原審所為上訴人此部分
    敗訴之判決，並無不合。上訴意旨指摘原判決此部分不當，
    求予廢棄改判，為無理由，應予駁回。另被上訴人依不當得
    利及侵權行為之法律關係請求上訴人應給付76萬7,108元及
    自91年5月18日起至清償日止，按年息百分之5計算之利息，
    並自91年5月18日起至騰空返還系爭屋頂突出物止，按月給
    付4萬2,000元部分，非屬管理事項範圍，其請求非屬正當，
    即屬不應准許。原審不察就此部分而為上訴人敗訴之判決，
    自有未洽，上訴論旨指摘原判決此部分不當，求予廢棄改判
    ，為有理由，應予廢棄改判。
六、兩造其餘之攻擊或防禦方法及所用之證據，經本院斟酌後，
    認為均不足以影響本判決之結果，無庸逐一論列。
七、據上論結，本件上訴為一部有理由、一部無理由，依民事訴
    訟法第450條、第449條第1項、第79條，判決如主文。
中　　華　　民　　國　　96　　年　　5 　　月　　 1　　日
                  民事第七庭
                      審判長法　官  鄭三源
　　　　　　　　　　　　　　法　官  黃嘉烈
　　　　　　　　　　　　　　法　官  王聖惠
正本係照原本作成。
上訴人如不服本判決，應於收受送達後20日內向本院提出上訴書
狀，其未表明上訴理由者，應於提出上訴後20日內向本院補提理
由書狀（均須按他造當事人之人數附繕本）上訴時應提出委任律
師或具有律師資格之人之委任狀；委任有律師資格者，另應附具
律師資格證書及釋明委任人與受任人有民事訴訟法第466條之1第
1項但書或第2項（詳附註）所定關係之釋明文書影本。
被上訴人不得上訴。
中　　華　　民　　國　　96　　年　　5 　　月　　2 　　日
　　　　　　　　　　　　　　書記官  陳樂觀
附註：
民事訴訟法第466條之1（第1項、第2項）：
對於第二審判決上訴，上訴人應委任律師為訴訟代理人。但上訴
人或其他法定代理人睫有律師資格者，不在此限。
上訴人之配偶、三親等內之血親、二親等內之姻親，或上訴人為
法人、中央或地方機關時，其所屬專任人員具有律師資格並經法
院認為適當者，亦得為第三審訴訟代理人。
